【裁判字號】    97,訴,3588
【裁判日期】    971218
【裁判案由】    偽造文書
【裁判全文】
臺灣板橋地方法院刑事判決              97年度訴字第3588號
公  訴  人  臺灣板橋地方法院檢察署檢察官
被      告  乙○○
選任辯護人  陳詩經律師
上列被告因偽造文書案件，經檢察官提起公訴（97年度偵字第27
06號），本院判決如下：
    主  文
乙○○無罪。
    理  由
一、公訴意旨略以：被告乙○○以代書為業，於民國95年11月18
    日，在臺北縣板橋市自強新村29之1 號3 樓，以每月租金新
    臺幣（下同）4 千元，向告訴人甲○○分租告訴人所有之上
    址住處內之其中房間乙間。被告竟基於偽造私文書之犯意，
    於不詳時間，在不詳處所，未經告訴人之授權，偽刻告訴人
    之印章後，蓋用在上開房屋之租賃契約書上而變造私文書。
    變造完成後，均以告訴人為被告，持之作為證據，先於96年
    12月8 日，在臺北縣政府警察局板橋分局板橋派出所，提出
    強制罪之告訴；另於同年12月15日，在同分局偵查隊，提出
    誣告罪之告訴，而均向承辦員警行使之。其變造及行使，均
    足生損害於告訴人，因認被告涉犯刑法第216 條、第210 條
    之變造私文書罪嫌。
二、按犯罪事實應依證據認定之，無證據不得認定犯罪事實；不
    能證明被告犯罪者，應諭知無罪之判決，刑事訴訟法第154
    條第2 項、第301 條第1 項分別定有明文。所謂證據，係指
    足以認定被告確有犯罪行為之積極證據而言，該項證據自須
    適於為被告犯罪事實之證明者，始得採為斷罪之資料。如未
    能發現相當證據，或證據不足以證明，自不能以推測或擬制
    之方法，以為裁判之基礎。且刑事訴訟上證明之資料，無論
    其為直接或間接證據，均須達於通常一般之人均不致有所懷
    疑，而得確信其為真實之程度，始得據為有罪之認定，若其
    關於被告是否犯罪之證明未能達此程度，而有合理懷疑之存
    在，致使無從形成有罪之確信，根據「罪證有疑，利於被告
    」之證據法則，即不得遽為不利被告之認定。
三、本件公訴人認被告乙○○涉犯上揭行使變造私文書罪嫌，無
    非以被告之供述、告訴人甲○○之指訴、證人黃壬豐之證述
    及房屋租賃契約書3 份為其論據。訊據被告自始至終均堅決
    否認有公訴人所指之犯行，辯稱：伊確有於上揭時、地與告
    訴人簽訂房屋租賃契約，契約書1 式2 份，伊與告訴人各持
    有1 份，伊所持有之該份契約書（即「房客版」）與告訴人
    所持有者（即「房東版」）內容相同，其上文字均是告訴人
    自己書寫，印文也是告訴人自己拿印章蓋印，嗣伊與告訴人
    發生房租糾紛，告訴人更換房屋門鎖，讓伊無法進入屋內，
    伊向警申告，告訴人就說伊盜刻印章、變造契約書，實際上
    伊沒有盜刻、變造等語。
四、經查：
（一）本件被告於95年11月18日向告訴人承租址設臺北縣板橋市
      自強新村29之1 號3 樓之房間乙間，雙方簽訂房屋租賃契
      約書1 式2 份，由被告與告訴人各持有1 份，固據被告供
      認無訛，且有告訴人之證述可憑。惟觀諸該2 份契約書（
      原本均附於97年度偵字第2706號卷第323 頁之證物袋內）
      ，除告訴人持有之「房東版」契約書第1 條漏載房屋所在
      地及使用範圍，另房租收款明細欄僅填寫收取押金4 千元
      及95年11月18日至同年月30日之租金1,730 元外，其餘內
      容完全相同。而告訴人亦到庭證稱被告持有之「房客版」
      契約書上之文字均是告訴人自己所書寫無誤（見本院卷第
      168 頁），且對於該份契約書所載內容未曾提出質疑，足
      認該份契約書之內容確係出於雙方之合意約定，被告並無
      擅自添加或竄改甚灼。準此，被告有無動機大費周章偽刻
      告訴人之印章，並盜蓋在上開契約書上，已屬有疑。
（二）雖告訴人指稱其沒有在上開「房客版」契約書上蓋章云云
      ，且提出其所持有之「房東版」契約書1 份，其上確無任
      何印文。惟告訴人之告訴，係以使被告受刑事追訴為目的
      ，其指訴是否與事實相符，仍應調查其他證據，以資審認
      ，即須藉由補強證據之存在，以增強或擔保告訴人陳述之
      證明力，必被害人所述被害情形，無瑕疵可擊，且就其他
      方面調查，又與事實相符，始足據為有罪判決之基礎（最
      高法院87年度台上字第2176號、81年度台上字第3539號判
      決意旨參照）。查本件係因被告與告訴人發生房租糾紛，
      經被告前往警局對告訴人提出刑事告訴，警方通知告訴人
      攜帶其所持有之「房東版」契約書到場，告訴人抵達後，
      見被告提出之「房客版」契約書上有印文，但其持有之「
      房東版」契約書上沒有印文，立即當場反控被告偽造印章
      、印文等情，此觀告訴人於本院審理時所述：96年12月8
      日下午2 、3 點，板橋派出所打電話給我說有人要告我，
      叫我帶身分證、印章、房屋租賃契約書到派出所，我到派
      出所就看到被告已經在製作筆錄，我看到被告的契約書上
      都有印章，但我的契約書上沒有印章，我就大叫一聲等語
      甚明（見本院卷第169 頁）。是告訴人提起本件告訴之緣
      由，係於得知其遭受被告申告後，驟然發現被告之「房客
      版」契約書上有蓋印文，但其持有之「房東版」契約書上
      沒有印文之情況下所為。申言之，告訴人當時已與被告涉
      有糾紛，難認立場絕對公正客觀，又係當場立即決定控告
      ，未加深思熟慮，其真實性如何，端賴有無補強證據足資
      擔保，洵不能單憑告訴人之片面指訴，逕為不利於被告之
      認定。而告訴人提出之「房東版」契約書1 份，其上固未
      有任何印文，惟該份契約書上之文字亦均是告訴人片面書
      寫，有告訴人之證述可稽（見本院卷第171 頁），其未經
      簽約對造即本件被告簽名或蓋章，此與一般契約書之格式
      反而有違。蓋訂立契約者，為證明雙方均接受約款，通常
      係由本人在其上簽名，或以蓋章代替簽名，此屬常態。縱
      令告訴人一向便宜行事，僅由其片面填寫合約內容，並代
      繕對造姓名，未在其持有之「房東版」契約書蓋用任何印
      文；惟被告係從事代書，因職業習慣，要求雙方在其持有
      之「房客版」契約書之當事人姓名、增添刪改處蓋用印文
      ，以杜將來可能糾紛，洵無任何違反常情之處。據此，自
      不能憑恃告訴人持有之「房東版」契約書上沒有印文，逕
      推論被告持有之「房客版」契約書上之印文必定係出於被
      告偽造者，其理至明。
（三）至於告訴人與其他房客如何訂立契約乙節，事隨人興，不
      當然意謂本件告訴人與被告之訂約必定遵循相同方式。故
      證人即告訴人之另位房客黃壬豐於偵訊時固證稱：伊與被
      告簽約並未在契約書上蓋章等語，且告訴人提出其與黃壬
      豐簽訂之房屋租賃契約書影本1 份，其上縱無任何印文，
      均與本件待證事實欠缺關聯性，不足證明被告有何公訴人
      所指之變造私文書情事。參以告訴人亦到庭證稱：（被告
      持有之「房客版」契約書上的印文，跟你自己在環保局請
      款單、遷入戶籍申請書、普通掛號回執上所蓋的印文是否
      相同？）我覺得看起來都一樣等語（見本院卷第172 頁）
      ，堪認被告所辯：伊持有之上開「房客版」契約書，其上
      文字均是告訴人自己書寫，印文也是告訴人自己拿印章蓋
      印等語，衡情尚值採信。本件不能排除是告訴人持自己印
      章蓋印後，因時間之經過，記憶淡忘，驟然見之，因不滿
      被告對其提出刑事告訴，未及深思熟慮，即咬定被告變造
      之合理可能性。是告訴人之告訴，是否與事實相符，顯有
      可疑，復無補強證據足資增強或擔保告訴人陳述之證明力
      ，自難單憑告訴人之指訴，遽斷被告犯罪。
五、從而，經本院調查全部證據結果，認不能證明被告有公訴人
    所指之變造私文書犯行，仍有合理懷疑之存在，尚難僅以推
    測或擬制之方法，為被告有罪之認定。此外，復查無其他證
    據足資證明被告犯罪，公訴人既不能證明被告犯罪，依法應
    為被告無罪之諭知，以昭審慎。
據上論斷，應依刑事訴訟法第301 條第1 項，判決如主文。本案
經檢察官謝岳龍到庭執行職務。
中    華    民    國    97    年    12    月    18    日
                  刑事第十二庭  審判長法  官  陳鴻清
                                      法  官  劉安榕
                                      法  官  朱嘉川
以上正本證明與原本無異。
如不服本判決應於收受送達後10日內向本院提出上訴書狀，並應
敘述具體理由；其未敘述上訴理由者，應於上訴期間屆滿後20日
內向本院補提理由書（均須按他造當事人之人數附繕本）「切勿
逕送上級法院」。
                                      書記官  陳聖儒
中    華    民    國    98    年    1     月    16    日


司法院資訊處製作；財團法人民間司法改革基金會備份。
